【裁判字號】    97,聲再,1
【裁判日期】    970131
【裁判案由】    聲請再審
【裁判全文】
臺灣高等法院高雄分院刑事裁定           97年度聲再字第1號
再審聲請人
即受判決人    甲○○
上列聲請人，因貪污治罪條例案件，對於最高法院96年度台上字
第5776號、本院96年度重上更(六)字第12號中華民國96年7 月10日
確定判決，聲請再審，本院裁定如下：
    主  文
再審之聲請駁回。
    理  由
一、聲請意旨如附件。
二、按有罪之判決確定後，有左列情形之一者，為受判決人之利
    益，得聲請再審︰一原判決所憑之證物已證明其為偽造或變
    造者。二原判決所憑之證言、鑑定或通譯已證明其為虛偽者
    。三受有罪判決之人，已證明其係被誣告者。四原判決所憑
    之通常法院或特別法院之裁判已經確定裁判變更者。五參與
    原判決或前審判決或判決前所行調查之法官，或參與偵查或
    起訴之檢察官，因該案件犯職務上之罪已經證明者，或因該
    案件違法失職已受懲戒處分，足以影響原判決者。六因發現
    確實之新證據，足認受有罪判決之人應受無罪、免訴、免刑
    或輕於原判決所認罪名之判決者。前項第1 款至第3 款及第
    5 款情形之證明，以經判決確定，或其刑事訴訟不能開始或
    續行非因證據不足者為限，得聲請再審，刑事訴訟法第 420
    條第1 項、第2 項定有明文。
二、按有罪之刑事判決確定後，因發見確實之新證據，足認受有
    罪判決之人應受無罪、免訴、免刑或輕於原判決所認罪名之
    判決者，為受判決人之利益，得聲請再審，刑事訴訟法第42
    0 條第1 項第6 款固定有明文。惟該條款所謂發見確實之新
    證據，係指其就新證據之本身形式上觀察，毋須經調查程序
    ，顯然可認為足以動搖原確定之判決者而言（最高法院40年
    臺抗字第2 號判例意旨參照）。又按刑事訴訟法第420 條第
    1 項第6 款所謂「新證據」，除須可認為確實具有足以動搖
    原確定判決，而對受判決人為更有利判決之「顯然性」外，
    尚須具備該證據係在事實審法院於判決前已存在，因未經發
    見、不及調查斟酌，或審判時未經注意，至其後始行發見之
    「嶄新性」特質，二者均屬不可或缺，倘若未兼備上開學理
    上所謂「確實性」與「嶄新性」之二種為聲請再審新證據之
    特性，即不能據為聲請再審之原因。
三、經查：
（一）原確定判決即係依憑(1)再審聲請人即被告甲○○、共同被
      告吳仲敬於法務部調查局屏東縣調查站詢問時（下稱屏東
      調查站）供述共同被告林松石向甲○○及吳仲敬提議申請
      使用〔（柯瑞雲、林緣、王陳變、黃登財、黃再福、曾明
      雪於78年9 月15日申請繼續使用）屏東縣高樹鄉荖濃溪東
      振新段四五三－二、－三、－四、－五、－七、－九號六
      筆以及無人申請使用之同段四五三－六、－八、－一０三
      筆河川公地（下稱系爭9 筆河川地）〕系爭9 筆河川地，
      及給付每分地新台幣（下同）2 萬元之賄款，其後復與洪
      民恭、蔡文祥約定交付以每分地2 萬元計算之賄款，除其
      中15 0萬元充作林松石之仲介費外，餘由蔡文祥代收等情
      。(2)林松石亦於調查站詢問時及偵查中供稱確實收受甲○
      ○及吳仲敬交付之酬勞150 萬元支票，並已提示兌現等語
      明確。(3)證人柯瑞雲、王陳變、林緣、陳永盛、廖庚正、
      劉永信等於調查站詢問、偵查中及審理之證言。暨卷內與
      外放公文封之屏東縣高樹鄉公所84年6 月10日函、79年11
      月28日（79）屏高鄉建字第9103、9104、9106、9107、91
      08、9109號函、80年11月2 日（80）屏高鄉建字第 10841
      號函附註銷使用權名冊（認定洪民恭於民國79年5 月1 日
      起至82年11月1 日，擔任屏東縣高樹鄉公所村幹事，承辦
      該鄉河川公地使用之申請業務，於79年11月28日承辦林松
      石代理柯瑞雲、林緣、王陳變、黃登財、黃再福、曾明雪
      於78年9 月15日申請繼續使用屏東縣高樹鄉荖濃溪東振新
      段四五三－二、－三、－四、－五、－七、－九號河川公
      地案件，因柯瑞雲等6 人原申請使用期限已於77年12月31
      日屆滿，而未依規定於期滿前三個月內申請繼續使用，乃
      以申請書填寫錯誤為由退回，而後於80年11月2 日再以柯
      瑞雲等6 人逾期聲請繼續使用上開六筆河川公地為由註銷
      使用許可之事實），陳相谷、陳凱、丁麗華、許陳金絲、
      吳麗蓉、吳振隆、柯玉水、高石玉愛、柯玉柱等9 人申請
      使用系爭九筆河川地之申請書等文件、屏東縣高樹鄉公所
      90年8 月27日90屏高鄉建字第8522號函附河川公地種植使
      用許可登記簿（認定81年11、12月間，甲○○及吳仲敬委
      由林松石以陳相谷、陳凱、丁麗華、許陳金絲、吳麗蓉、
      吳振隆、柯玉水、高石玉愛、柯玉柱等9 人名義填載申請
      使用系爭九筆河川地之申請書等文件，再委由代書廖庚正
      分別於81年11月26日、12月7 日向屏東縣高樹鄉公所送件
      申請使用系爭九筆河川地，嗣經分別核准自81年12月30日
      及82年1 月11日起許可使用，洪民恭復於81年12月間、82
      年1 月間，在屏東縣高樹鄉公所內，將原判決附表二所示
      陳相谷等9 人申請使用系爭九筆河川地之事項登載於其職
      務上所掌管之河川公地種植使用許可登記簿之事實），陳
      相谷等人之許可資料及高樹鄉公所呈報屏東縣政府核准之
      公文〔可知丁麗華、許陳金絲、陳相谷、陳凱、柯玉水等
      人之許可期限相同（自81年12月30日起至84年12月29日止
      ）、行文屏東縣政府之發文日期亦相同（即81年12月31日
      ），而柯玉柱、吳麗蓉、吳振隆、高石玉愛等四人之許可
      期限相同（自82年1 月13日起至85年1 月12日止），發文
      屏東縣政府之日期亦相同（即82年1 月14日），足認洪民
      恭係各於81年12月間、82年1 月間，分二次將陳相谷等人
      之許可資料登載於河川公地種植使用許可登記簿上無誤〕
      ，原判決附表一編號1 至6 所示支票（甲○○曾因吳仲敬
      借用而簽發，其中編號1 ～5 所示支票交付蔡文祥，蔡文
      祥分別將編號1 、2 、4 、5 所示支票提示兌現及將編號
      3 所示支票向陳永盛調現，另編號6 所示支票交付林松石
      提示兌現）等證據資料而為論斷，已敘述其所憑之證據及
      得心證之理由，並逐一說明再審聲請人即被告甲○○抗辯
      其於調查站陳述不具任意性並不可採；系爭九筆河川公地
      經計算約為43．842578甲，賄款為876 萬元（扣除150 萬
      元給付林松石外，洪民恭、蔡文祥共計取得726 萬元），
      原判決附表編號1 ～5 所示支票金額與賄款接近；甲○○
      、林松石、吳仲敬對於每分地2 萬元之費用，雖曾出現「
      買賣」「購入」「承租」或「購買權利」等用語，應屬渠
      等回答陳述時之語意不甚明確所致，渠等真意應認所交付
      金錢等同於洪民恭收受之「賄賂」；甲○○、吳仲敬所交
      付之每分地2 萬元之費用，並無誤認洪民恭有前開9 筆河
      川公地之所有權或使用權，而向其買受，或向其承租，應
      屬渠等明知洪民恭係屬河川公地申請使用之承辦公務員，
      有審核准駁之權利或有刁難之可能，始需向其支付此等費
      用之賄款等相關證據資料，來認定再審聲請人有原確定判
      決事實欄所載之犯行，有最高法院及本院原確定判決各 1
      份在卷可按。則上開證據資料，於原確定判決法院於判決
      前即已存在，且均業經調查審理斟酌，而原確定判決所為
      事實之認定及得心證之理由，俱有上開各證據資料可稽，
      則原確定判決已依自由心證說明其取捨之理由，難謂有何
      違背經驗法則與判決理由矛盾之違法，故顯不符合聲請再
      審新證據「嶄新性」之特性甚明，是依法自不能據為聲請
      再審之原因。
（二）又再審聲請人主張本件每分地2 萬元是價金而非賄款，給
      付給林松石之150 萬元亦非仲介費也非賄金，若賄金不成
      立，即無行賄之犯行，可為被告有受再審判決之利益等情
      ，雖提出河川公地地籍圖、讓渡書影本、收據影本及河川
      管理規則各1 份為憑，然此部分證據資料，於原確定判決
      法院於判決前即已存在，且再審聲請人亦未舉證說明該部
      分證據係在事實審法院於判決前已存在，因未經發見、不
      及調查斟酌，事後係如何才發見而具有「嶄新性」，故亦
      與聲請再審新證據「嶄新性」之特性不符，是依法亦不能
      據為聲請再審之原因。
（三）綜上所述，再審聲請人上開所陳，自非發現確實之新證據
      ，故其據以聲請再審，即無理由，應予駁回。
據上論斷，應依刑事訴訟法第434 條第1 項，裁定如主文。
中    華    民    國    97    年    1     月    31    日
                  刑事第九庭    審判長法  官  莊秋桃
                                      法  官  范惠瑩
                                      法  官  裕斗
以上正本證明與原本無異。
如不服本裁定應於送達後5 日內向本院提出抗告狀。
中    華    民    國    97    年    2     月    1     日
                                      書記官  張宗芳


司法院資訊處製作；財團法人民間司法改革基金會備份。
